ACORDAO-COMPLETO-2324586

ACÓRDÃO 1094/2019 ATA 16/2019 - PLENÁRIO

VISTOS, relatados e discutidos os autos de Representação formulada pela empresa Maciel Logística e Transporte Ltda. - ME, acerca de possíveis irregularidades no processo licitatório (PL) 7403, relacionado à Carta-Convite 005.8.001.17.0, da Petrobras Transporte S.A. (Transpetro) , datada de 2/6/2017, cujo objeto consiste no afretamento de embarcações de apoio portuário de cargas e passageiros entre os municípios de Manaus e Coari-AM, por meio de navegação interior e de apoio portuário, no valor estimado de R$ 4.410.416,28.
ACORDAM os Ministros do Tribunal de Contas da União, reunidos em Sessão do Plenário, diante das razões expostas pelo Relator, em:
9.1. conhecer da presente Representação, uma vez satisfeitos os requisitos de admissibilidade previstos nos arts. 235 e 237, VII, do Regimento Interno/TCU, c/c o art. 113, § 1º, da Lei 8.666/1993, para, no mérito, considerá-la parcialmente procedente;
9.2. determinar à Secretaria de Controle Externo de Aquisições Logísticas (Selog) que analise o Termo de Aditivo 3/2018 (Peça 121) para aferir se as condições e os preços ajustados foram vantajosos para a estatal, nos termos do art. 31, caput, da Lei 13.303/2016, que atualmente dispõe sobre o estatuto jurídico das empresas estatais;
9.3. determinar, nos termos do art. 250, inciso II, do RI-TCU, à Petrobras Transporte S.A. (Transpetro) que se abstenha de promover nova prorrogação do contrato firmado em decorrência do processo licitatório (PL) 7403, relacionado à Carta-Convite 005.8.001.17.0, e, caso haja necessidade de continuidade dos serviços, adote providências com vistas à realização de nova licitação destinada à substituição desse ajuste, tomando as cautelas necessárias para evitar a recorrência das irregularidades identificadas nestes autos;
9.4. recomendar à Petróleo Brasileiro S.A., com fundamento no art. 250, inciso III, do RI-TCU, e em atendimento aos requisitos do art. 40 da Lei 13.303/2016, que reavalie o Regulamento de Licitações e Contratos da Petrobras (RLCP) , para que preveja a necessidade de manutenção de preços e condições vantajosas para a estatal no caso da necessidade de prorrogação contratual;
9.5. encaminhar cópia da deliberação à representante Maciel Logística e Transportes Ltda. - ME, na pessoa de seu advogado José Roberto Manesco (OAB/SP 61.471) ; à Transpetro; e à empresa MEE Navegação e Logística Ltda.

Representação acerca de possíveis irregularidades em processo licitatório cujo objeto consiste no afretamento de embarcações de apoio portuário de cargas e passageiros entre os municípios de Manaus e Coari/AM, por meio de navegação interior e de apoio portuário.

Petrobras Transporte S.A. - MME.

3. Interessados/Responsáveis: não há.

13.1. Ministros presentes: José Mucio Monteiro (Presidente), Walton Alencar Rodrigues, Benjamin Zymler, Aroldo Cedraz (Relator), Raimundo Carreiro, Ana Arraes, Bruno Dantas e Vital do Rêgo.
13.2. Ministros-Substitutos presentes: Marcos Bemquerer Costa e André Luís de Carvalho.

ACORDAO-COMPLETO-2484071

Acórdão de Relação 1391/2021 - Plenário

Acórdão de Relação

ACORDAO-COMPLETO-2454919

Acórdão de Relação 213/2021 - Plenário

AROLDO CEDRAZ

Trata-se de Representação formulada pela empresa Maciel Logística e Transporte Ltda. - ME, acerca de possíveis irregularidades no processo licitatório (PL) 7403, relacionado à Carta-Convite 005.8.001.17.0 (Peça 15) da Petrobras Transporte S.A. (Transpetro) , datada de 2/6/2017, cujo objeto consiste no afretamento de embarcações de apoio portuário de cargas e passageiros entre os municípios de Manaus e Coari/AM, por meio de navegação interior e de apoio portuário, no valor estimado de R$ 4.410.416,28.
2.	Em despacho à Peça 71, conheci da Representação, indeferi a medida cautelar pleiteada e determinei a oitiva da Transpetro e da empresa MEE Navegação e Logística Ltda., para que se manifestassem, no prazo de 15 dias, acerca das supostas irregularidades na condução da Carta-Convite 005.8.001.17.0 (PL 7403) , especialmente quanto aos itens destacados pela Selog na instrução à Peça 69. Determinei ainda a realização de diligência.
3.	Realizadas as oitivas, diligência e notificações propostas, por meios dos Ofícios 1.909 e 1.908/2017-TCU/Selog, todos de 10/11/2017, à Transpetro (Peça 73) e à MEE Navegação (Peça 74) , respectivamente, foram acostadas aos autos as manifestações de Peças 80, 88 e 89, que foram analisados pela unidade técnica por meio da instrução abaixo reproduzida como parte do Relatório (Peças 112 a 114) :
	"[...] HISTÓRICO
2.1.	O presente processo originou-se das alegações formuladas pela representante quanto aos vícios atinentes ao PL 7403, que, em apertada síntese, poderiam ser resumidos na ausência de publicidade do procedimento licitatório, na exigência de requisitos de pré-qualificação não relacionados ao objeto da licitação e na ocorrência de sobrepreço no Contrato 4600013208.
2.2.	Em análise preliminar à peça 69, esta Unidade Técnica propôs conhecer da representação, indeferir o requerimento de medida cautelar e realizar as oitivas da Transpetro e da MEE Navegação, para que se manifestassem sobre os fatos alegados na representação, proposta integralmente aquiescida no Despacho proferido pelo Relator, Ministro Aroldo Cedraz (peça 71, p. 1-2) .
2.3.	Diante disso, encaminharam-se os Ofícios 1.909 e 1.908/2017-TCU/Selog, todos de 10/11/2017, à Transpetro (peça 73) e à MEE Navegação (peça 74) , respectivamente, oportunidade em que foram juntados aos autos as manifestações às oitivas promovidas (peças 80, 88 e 89) .
2.4.	Em resposta, a Transpetro afirmou não se sujeitar às regras de publicidade do ato de convocação impostas pela Lei 8.666/1993, mas às do Decreto 2.745/1998, as quais foram regularmente observadas, mas que atendeu aos pedidos de acesso às informações requeridas pela representante, mesmo sabendo que, à época, a empresa não estava apta em nenhuma das cinco "famílias de serviço" que seriam utilizadas no contrato, exigência necessária para a comprovação de capacidade técnica na prestação dos serviços relacionados à "família" "Transporte marítimo e/ou fluvial materiais - cabotagem".
2.5.	Argumentou não haver restrição à competitividade por terem sido convidadas 47 empresas, ainda que somente a MEE Navegação tenha apresentado a proposta, razão pela qual não considerou necessária a realização de um novo certame, além de que isso geraria custos adicionais para a subsidiária.
2.6.	Refutou a conclusão pela ocorrência de sobrepreço com base na comparação com os preços do Contrato 4600012461, pois este apresentava menor escopo, restringindo-se ao transporte entre instalações terrestres e navios, sem atendimento aos terminais da Transpetro, e de ocorrência de pagamento em duplicidade, em razão de a remuneração do contrato se dar pelo pagamento do aluguel da embarcação (disponibilidade permanente) , pela tripulação e, quando utilizada, pelas milhas navegadas.
2.7.	Em análise das respostas às oitivas promovidas (peça 96) , esta Unidade Técnica considerou que os elementos constantes dos autos demonstraram que a Transpetro promoveu processo licitatório sem observar os preceitos da Lei 8.666/1993 e os princípios aplicados à Administração Pública previstos na Constituição Federal.
2.8.	Concluiu a Secretaria de Controle Externo de Aquisições Logísticas (Selog) que a subsidiária adotou modalidade de licitação equivocada, com potencial prejuízo à competitividade da disputa, bem como identificou indícios de falhas no orçamento estimativo elaborado e informações que levariam à conclusão de possível sobrepreço no contrato pactuado, o que, para que se confirme, requeria esclarecimentos adicionais, a serem prestados em oitiva pela companhia.
2.9.	Ante o exposto, propôs a realização de nova oitiva da Transpetro e da MEE Navegação, esta de maneira facultativa, para que apresentassem esclarecimentos quanto aos seguintes fatos atinentes ao PL 7403:
a) Não utilização da modalidade concorrência, nos termos da Lei 8.666/1993, aplicável à companhia, conforme pacificado pelo TCU (Acórdãos 392/2006 - Relator: Ministro Walton Alencar Rodrigues, 422/2008 - Relator: Ministro Valmir Campelo, 2.302/2015 - Relator: José Múcio Monteiro, todos do Plenário) , o que levou à possível restrição à competitividade; 
b) Falta de ampla publicidade do ato de convocação, que poderia se demonstrar mais eficaz que o envio de convites, que resultou na obtenção de apenas uma proposta comercial;
c) Elaboração de orçamento estimativo com fontes de informação de preços restritas, ausente demonstração de que tenha havido ampla pesquisa de mercado, situação que se contrapõe à jurisprudência do TCU (Acórdãos 1.002/2015 - Relator: Ministro Benjamin Zymler, 492/2012 - Relator: Ministro Walton Alencar Rodrigues e 2.787/2017 - Relator: Ministro-Substituto Augusto Sherman Cavalcanti, todos do Plenário) , impedindo a Administração contratante de aferir a vantagem real da contratação;
d) Ausência de comprovação da economicidade da contratação, considerando-se que a utilização do orçamento estimativo elaborado, exclusivamente, não serve à comprovação inequívoca de vantagem nos preços contratados, considerada a restrição de fontes da pesquisa de mercado;
e) Possível ocorrência de sobrepreço no contrato 13208, frente aos valores de "embarcação" e "milhas náuticas" (ajustados à data de referência) praticados no contrato 8325 (conforme o documento Comparativo - 5737-ServApPortTranspCargPassag-AM de autoria da Transpetro) ; 
f) Ausência de clareza quanto aos cálculos e informações utilizadas na planilha de preços unitários (origem dos valores inseridos e explicitação dos custos de composição dos itens de remuneração do contrato, constantes do documento 5737- ServApPortTranspCargPassag-AM.xlsx) .
2.10.	Para atender às referidas manifestações, foram encaminhados os Ofícios 169 e 168/2018-TCU-Selog, de 9/2/108, à empresa MEE Navegação (peça 98) e à Transpetro (peça 99) , respectivamente, cujas respostas se passa a analisar.
EXAME DE ADMISSIBILIDADE
3.1.	A admissibilidade do presente processo foi analisada na instrução de 23/10/2017 (peça 69, p. 1) , quando se verificou que restavam atendidos os requisitos previstos nos arts. 235 e 237, VII, do Regimento Interno/TCU c/c o art. 113, § 1º, da Lei 8.666/1993. Em decorrência, o relator, Ministro Aroldo Cedraz, conheceu a matéria como representação, por meio do despacho proferido em 8/11/2017 (peça 71) .
EXAME TÉCNICO
Manifestação da MEE Navegação e Logística Ltda. (peça 102) 
4.1.	Demonstrada a tempestividade de sua manifestação, a empresa absteve-se de emitir pronunciamento a respeito dos questionamentos referentes às letras "a" (modalidade de licitação adotada) à letra "d" (ausência de comprovação da economicidade da contratação) , por entender que cabe à Administração Pública a realização de tal feito, mas, de toda forma, acredita estarem presentes os requisitos de validade do certame em questão (peça 102, p. 3-5) .
4.2.	Quanto ao mencionado sobrepreço, compara os preços unitários de cada um dos serviços prestados no contrato 4600008325, que vigorou de 1/2/2012 à 10/7/2016, com os do 4600013208, vigente de 26/8/2017 à 25/8/2018, de acordo com o tipo de embarcação utilizada em cada um deles, mas diz ser necessário levar em consideração o prazo de vigência dos contratos, variável que tem impacto nos referidos preços (peça 102, p. 6-7) .
4.3.	Entende não haver no presente processo qualquer elemento ou prova que comprove a ocorrência do sobrepreço aduzido, sendo o ônus da prova de responsabilidade do autor da ação, nos termos do art. 373 do Código de Processo Civil, aplicado subsidiariamente ao Regimento Interno desta Corte de Contas (peça 102, p. 7) .
4.4.	Ainda quanto ao preço, considerando ter sido a única interessada na prestação dos serviços objeto do PL 7403, cuja proposta de preços foi inferior ao valor estimado, acredita não haver que se falar em sobrepreço (peça 102, p. 7-8) .
4.5.	Em relação à remuneração da contratada, questionada no item "f" da oitiva, descarta a falta de clareza nos valores que compõem a planilha de preços unitários, pois o detalhamento dos elementos que levaram à formação de cada um se encontra no Demonstrativo de Formação de Preços (DFP) - peça 102, 8.
4.6.	Ante o exposto, requer o indeferimento da presente representação, de forma a considerar regular a sua classificação no PL 7403, e, consequentemente, a continuidade do contrato em vigor (peça 102, p. 9) .
Manifestação da Transpetro (peça 103) 
4.7.	Inicia sua manifestação tecendo considerações acerca da não aplicabilidade da Lei 8.666/1993 às empresas do Sistema Petrobras e demais entidades que exploram atividade econômica, posição que já estaria pacificada na jurisprudência do Supremo Tribunal Federal (STF) , haja vista os dezenove Mandados de Segurança (MS) concedidos contra as decisões do TCU que determinaram o afastamento da incidência da Lei 9.478/1997 e do Decreto 2.745/1998, uma vez que as empresas estatais estão inseridas em um mercado competitivo e, por isso, não deveriam se submeter ao regime de contratação típico das pessoas jurídicas de direito público (peça 103, p. 2-3) .
4.8.	Afirma que as decisões tomadas pelo Pretório Excelso têm efeito erga omnes, vinculando os demais tribunais, razão pela qual esta Corte de Contas deveria seguir o mesmo entendimento pela não aplicabilidade da Lei de Licitações (peça 103, p. 4) .
4.9.	Transcreve trecho do parecer normativo AC-15/2004, da Advocacia Geral da União (AGU) , que teria natureza vinculante, cujo entendimento é pela aplicabilidade da Lei 9.478/1997 e do Decreto 2.745/1998 ao procedimento licitatório simplificado à Petrobras e às subsidiárias (peça 103, p. 4) .
4.10.	Quanto ao ato de convocação, diz que a publicidade está relacionada ao número de empresas que tiveram conhecimento da licitação, que, no presente caso, foram as 45 que estavam cadastradas nas "famílias" de prestação de serviços do Cadastro de Fornecedores da Petrobras (peça 103, p. 7) .
4.11.	Cita que, tanto o Procedimento Licitatório Simplificado da Petrobras (Decreto 2.745/1998) , quanto o Manual da Petrobras para Contratação, estabelecem que o convite deverá ser feito a pelo menos três pessoas físicas ou jurídicas, que atuem no ramo do certame, à critério da Transpetro (peça 103, p. 7-9) .
4.12.	No que diz respeito às letras "c", "d" e "e", questionadas em sede de oitiva, explica que a formação de preços para fins de orçamento estimado se deu mediante consultas a fornecedores externos e pelo cotejamento de preços com contratos de prestação de serviços com demanda continuada (peça 103, p. 10; p. 15) 
4.13.	Em relação ao possível sobrepreço no Contrato 4600013208, juntou aos autos um comparativo com os preços praticados no referido contrato e no Contrato 4600008325, que vigorou de 1/2/2012 à 10/7/2016, de forma a comprovar que os preços do contrato vigente eram vantajosos quando comparados com o anterior.
Análise
Da aplicação da Lei 8.666/1993
4.14.	A análise quanto à necessidade de adoção da modalidade concorrência, prevista no art. 23 da Lei 8.666/1993, e de publicação do ato de convocação, também afixada na Lei 8.666/1993, em seu art. 21, perpassa, por óbvio, sobre a controvérsia jurídica acerca da aplicabilidade da aludida lei à Petrobras e suas subsidiárias.
4.15.	No exercício do controle de constitucionalidade, conferido pela Súmula 347 do STF, para que este Tribunal, no caso concreto, negue a aplicação a ato normativo editado em desacordo com a Constituição Federal, o TCU têm se posicionado, de forma reiterada, quanto à inconstitucionalidade do art. 67 da Lei 9.478/1997 e do Decreto 2.745/1998 (Acórdãos 392/2006 - Relator: Ministro Walton Alencar Rodrigues, 422/2008 - Relator: Ministro Valmir Campelo, 2.302/2015 - Relator: José Múcio Monteiro, todos do Plenário) .
4.16.	A jurisprudência deste Tribunal é de que, até que fosse editada lei a que se refere o art. 173, §1º, III, da Constituição Federal, dispondo sobre licitações e contratos das empresas públicas e sociedades de economia mista, ou até que o STF decidisse sobre a constitucionalidade do artigo 67 da Lei 9.478/1997 e, consequentemente, de sua regulamentação, mediante o Decreto 2.745/1998, a Petrobras e suas subsidiárias devem se submeter aos ditames da Lei 8.666/1993 (Acórdão 6033/2015-TCU-Segunda Câmara, da relatoria do Ministro Vital do Rêgo) .
4.17.	Em referência ao art. 173, §1º, III da Constituição, no dia 30/6/2016, foi publicada a Lei 13.303/2016, dispondo sobre o estatuto jurídico da empresa pública, da sociedade de economia mista e de suas subsidiárias, cuja regulamentação, no âmbito da União, se deu pelo Decreto 8.945/2016, datado de 27/12/2016.
4.18.	A despeito da vigência imediata da Lei, prevista no art. 97 da Lei 13.303/2016, o legislador estabeleceu, no art. 91, prazo para que a empresa estatal promovesse adaptações aos procedimentos licitatórios regidos pela legislação anterior, da seguinte forma:
Art. 91. A empresa pública e a sociedade de economia mista constituídas anteriormente à vigência desta Lei deverão, no prazo de 24 (vinte e quatro) meses, promover as adaptações necessárias à adequação ao disposto nesta Lei.
 (...) 
§3º Permanecem regidos pela legislação anterior procedimentos licitatórios e contratos iniciados ou celebrados até o final do prazo previsto no caput.
4.19.	Diante da possibilidade conferida pelo legislador para que as estatais se adaptassem à nova Lei, no prazo máximo de 24 meses, sendo sua aplicação obrigatória a partir de 1º/7/2018, a Petrobras decidiu pela implementação progressiva de seu novo Regulamento de Licitação e Contratos (peça 110) , publicado no Diário Oficial da União no dia 15/1/2018, elaborado para disciplinar as normas gerais de contratação e atender aos requisitos do art. 40 da Lei 13.303/2016.
4.20.	Segundo informativo publicado no sítio da Petrobras (peça 111) , ficou decidido que o novo regulamento seria aplicado de forma gradual, na Unidade de Operações de Exploração e Produção do Espírito Santo, a partir de 5/2/2018, e na Unidade de Operações de Exploração e Produção do Rio de Janeiro, a partir de 2/4/2018.
4.21.	Contudo, amparada no art. 71, §2º do Decreto 8.945/2016, que faculta a utilização da legislação anterior para os contratos já iniciados ou celebrados, a Petrobras estabeleceu que, até 15/5/2018, as demais áreas da companhia continuariam contratando de acordo com o Decreto 2.745/1998, até o encerramento da vigência do contrato, o que se aplicaria, em tese, ao PL 7403, celebrado em 23/8/2017.
4.22.	Ocorre que este Tribunal, em sede de controle de constitucionalidade difuso, entendeu pela inconstitucionalidade do art. 67 da Lei 9.478/1997 e, consequentemente, do Decreto 2.745/1998 (Acórdãos 392/2006 - Relator: Ministro Walton Alencar Rodrigues, 422/2008 - Relator: Ministro Valmir Campelo, 2.302/2015 - Relator: José Múcio Monteiro, todos do Plenário) .
4.23.	Diante disso, considerando a decisão da Petrobras pela não aplicação da Lei 13.303/2016 ao Contrato 4600013208, celebrado com a empresa MEE, em 23/8/2017, aliado ao fato de o TCU ter declarado a inconstitucionalidade do art. 67 da Lei 9.478/1997 e, consequentemente, do p, a única alternativa para que a estatal se desobrigasse da aplicação da Lei 8.666/1993, segundo a jurisprudência desta Corte (Acórdão 6033/2015-TCU-Segunda Câmara, da relatoria do Ministro Vital do Rêgo) , seria o posicionamento em sentido contrário do STF.
4.24.	Todavia, verificou-se que a matéria ainda está sendo discutida no âmbito do Recurso Extraordinário 441.280/RS, cujo julgamento se encontra suspenso para colher o voto do Ministro Gilmar Mendes, tendo, posteriormente, o TCU formulado pedido de adiamento do julgamento, conforme se observa da consulta ao sítio do STF, realizada no dia 16/4/2018.
4.25.	Os Mandados de Segurança contra as decisões do TCU que determinaram o afastamento da incidência do Decreto 2.745/1998 não possuem efeito vinculante, nem erga omnes, pois restringem-se a situações concretas analisadas no âmbito de cada processo, razão pela qual não impedem aplicação de multas e determinações por esta Corte envolvendo a controvérsia de aplicação do referido decreto.
4.26.	Tendo em vista, portanto, que era de aplicação obrigatória a Lei 8.666/1993, a Transpetro descumpriu o art. 23 da Lei de Licitações ao não adotar a modalidade concorrência para o PL 7403, uma vez que os valores estimados para a contratação, na ordem de R$ 4.410.416,28, superaram o limite previsto para a utilização do convite, que é de até R$ 80.000,00, para compras e serviços que não sejam os de engenharia.
4.27.	O mesmo raciocínio se aplica a publicidade do ato de convocação do certame, que, em atenção ao disposto no art. 21, I, da Lei 8.666/1993, o resumo do edital deveria ter sido publicado no Diário Oficial da União, por se tratar de licitação feita por entidade da Administração Pública Federal, ainda que a Transpetro tenha encaminhado o convite a 47 empresas.
4.28.		Ante o exposto, conclui-se que licitação da Transpetro não ocorreu em compasso com a Lei 8.666/1993, de observância cogente, tampouco se alinhou à jurisprudência do TCU, haja vista que não adotou a modalidade adequada de licitação e não deu a publicidade devida ao ato de convocação.
4.29.	Considerando que a vigência do contrato, celebrado em 23/8/2017, é de 365 dias, podendo ser prorrogado no interesse das partes, propõe-se, portanto, que seja determinado à Transpetro que condicione a prorrogação do Contrato 4600013208 à demonstração da manutenção de preços e condições vantajosas para a estatal à época da renovação contratual, nos termos do art. 57, II, da Lei 8.666/1993.
4.30.	Esclarece-se, por fim, que se considera mais adequado a proposta pela vinculação da prorrogação contratual à verificação da vantajosidade dos preços e das condições para a Petrobras, a despeito da determinação pela sua suspensão, em virtude dos prejuízos que seriam causados pela descontinuidade da prestação do serviço de transporte de pessoas e cargas, da proximidade do término regular da vigência do contrato, de a Carta-Convite ter sido enviada a 47 empresas e de não ter sido identificada a ocorrência de sobrepreço na contratação, conforme se demonstrará adiante.
Do orçamento estimado e do possível sobrepreço
4.31.	No que tange ao valor estimado do PL 7403, esta Unidade Técnica identificou, em análise preliminar (peça 96, p. 7) , possíveis indícios de falta de amplitude nas pesquisas realizadas pela Transpetro, como, por exemplo, a utilização da cotação de produtos sem identificação de data e de fornecedor.
4.32.	As dúvidas quanto ao resultado da pesquisa de preços devem-se também à diferença de aproximadamente 22% entre a proposta vencedora (R$ 3.467.766,00) e o valor estimado da contratação (R$ 4.410.416,28) , que fora definido na Planilha de Preços Unitários da seguinte forma (peça 106, p. 18) :
	Item
	Descrição
	Unidade
	Quantidade
	Preço Unitário (R$) 
	Preço Parcial (R$) 

	1
	Embarcação à disposição

	1.1
	Embarcação tipo A
	Mês
	12
	28.566,69
	342.800,28

	1.2
	Embarcação tipo B
	Mês
	36
	25.806,40
	929.030,40

	1.3
	Embarcação tipo C
	Mês
	12
	43.785,79
	525.429,48

	1.4
	Embarcação tipo D
	Mês
	12
	27.834,88
	334.018,56

	1.5
	Embarcação tipo B extra
	Dia
	120
	549,74
	65.968,80

	2
	Serviços de pilotagem de embarcação

	2.1
	Pilotagem de embarcação regular
	Mês
	12
	63.682,93
	764.195,16

	2.2
	Pilotagem de embarcação extra
	Dia
	120
	1.064,78
	127.773,60

	3
	Milhas náuticas navegadas
	MN
	180.000
	7,34
	1.321.200,00

		Total
				4.410.416,28

4.33.		O detalhamento dos elementos que levaram à formação de cada um dos preços supracitados encontra-se no DFP (peça 106, p. 6-17) , do qual se extrai que o "Preço Unitário" das embarcações resultam da soma do valor, por si só, da embarcação (subitem 1.3.1 do DFP) , acrescidos dos custos diretos e indiretos que a empresa contratada no PL 7403 incorreria na disponibilização de cada tipo de embarcação, e dos impostos incidentes sobre o faturamento da empresa.
4.34.	Segundo consta, os custos diretos eram compostos pelos valores referentes ao pagamento de mão de obra, veículos de carga/transporte pessoal, alimentação, equipamentos principais, EPI's, material de consumo fornecido pela contratada, ferramental e outros custos diretos, além de créditos de impostos não cumulativos. Já os custos indiretos se subdividiam em custos financeiros e de administração central. Por fim, os impostos que incidiam sobre o faturamento eram o ISS/ICMS, PIS e CONFINS.
4.35.	Em razão da grande quantidade de custos envolvidos na composição dos preços unitários das embarcações, seria inviável a realização de pesquisa de preços junto a fornecedoras para cada um dos custos listados no DFP. Entende-se razoável, portanto, que a pesquisa tenha se restringido a uma quantidade menor de fornecedoras ou até mesmo que tenham sido utilizados dados de contratos anteriores, de sindicatos das categorias profissionais envolvidas ou de sítios de compra e venda de mercadorias, conforme informado pela subsidiária (peça 103, p. 10-15) e observado nas diversas planilhas de cotação de preços juntadas ao processo.
4.36.		No entanto, no que tange ao valor das embarcações, é questionável o fato de que a pesquisa de preços realizada pela Gerência de Estimativa de Custos da Transpetro tenha se restringido a apenas duas empresas, Marine Boats e Locar Riomar, conforme se verifica do documento juntado aos autos pela subsidiária, sobretudo quando se observa a diferença dos valores cotados por cada uma das empresas (peça 107) .
	Item
	Tipo de embarcação
	Proposta Marine Boats (R$) 
	Proposta Locar Riomar (R$) 
	Média (R$) 

	1
	Tipo A
	9.148,8
	20.000,00
	14.574,42

	2
	Tipo B
	8.559,35
	15.714,29
	12.136,82

	3
	Tipo C
	13.171,49
	42.857,14
	28.014,32

	4
	Tipo D
	4.951,69
	15.714,29
	10.332,99

4.37.	Observa-se que, com exceção da embarcação tipo "B", os valores unitários propostos pela Locar Riomar foram pelo menos duas vezes superiores aos apresentados pela Marine Boats, o que acabou por elevar os valores médios obtidos para cada tipo de embarcação, impedindo a Transpetro de aferir a vantagem real da contratação.
4.38.	Considerando a manifesta diferença nos valores cotados, a estatal poderia ter estendido a pesquisa a uma parte das 47 empresas prestadoras dos serviços de afretamento de embarcações, que foram convidadas para participar no PL 7403, cuja relação encontra-se à peça 55, em consonância ao disposto no art. 15, §1º da Lei 8.666/1993, que estabelece que o orçamento estimado deve ser realizado da forma mais ampla possível.
4.39.	Justamente com vistas a minimizar o impacto dessas distorções, o entendimento adotado por este Tribunal, consubstanciado nos Acórdãos 2.170/2007, Ministro-Relator Ubiratan Aguiar, e 819/2009, Ministro-Relator Walton Alencar, ambos do Plenário, tem sido de que o preço de referência deve estar baseado em uma cesta de preços aceitáveis, que engloba os valores obtidos junto aos fornecedores, aqueles praticados nos contratos anteriores, entre outros.
4.40.	Por fim, como agravante, têm-se que a proposta vencedora apresentou itens com valores até 79% inferiores aos orçamentos, outro indicativo, portanto, de que os resultados obtidos na pesquisa de preços poderiam não ser fidedignos.
4.41.	Assim, conclui-se que as estimativas de valores promovidas pela estatal não observaram os princípios licitatórios da Lei 8.666/1993 e à jurisprudência consolidada desta Corte de Contas, mas isso, por si só, não pressupõe a ocorrência de sobrepreço.
4.42.	Por restar impossibilitada a comparação com os valores ajustados no Contrato 4600012461, firmado com a representante, em razão das diferenças na forma de remuneração e nas características das embarcações, conforme apontado na instrução anterior à peça 96, passou-se à análise do quadro comparativo elaborado pela Transpetro, que evidencia que o valor mensal pago no Contrato 4600008325, vigente à época, era superior ao do PL 7403 (peça 108) .
4.43.	Observa-se que, para a disponibilização de cinco embarcações, para dez e seis passageiros, na quantidade mensal de 12.500 milhas náuticas, itens em comum nos dois contratos, o valor mensal pago à MEE Navegação seria de R$ 196.795,72, ao passo que se fossem considerados os valores do contrato vigente à época o custo seria de R$ 253.027,00 (vide coluna "Simulação: Quantitativos do PL-7403 com os Valores do Contrato Vigente") .
4.44.	Explica-se que a comparação supracitada não se deu com base no valor de R$ 278.640,00, informado no quadro comparativo, por se tratar do valor estimado da contratação, mas no valor mensal contratado com a MEE Navegação (peça 39) , de R$ 288.980,50, perfazendo o valor anual de R$ 3.467.766,00.
4.45.	Considerando que no valor de R$ 288.980,50 estão incorporados os custos referentes à "embarcação para 30 passageiros e embarcação extra tripulada", que representam 31,9% do valor contratado, reduziu-se o referido percentual em razão de tais custos não terem sido objeto do contrato anterior, tendo como resultado o valor de R$ 196.795,72, ao passo que se fossem considerados os valores do Contrato 4600008325 o custo seria de R$ 253.027,00.
4.46.	Portanto, de acordo com os elementos juntados aos autos, constata-se não ser possível concluir pela ocorrência de sobrepreço, mas somente que a pesquisa de preços realizada pela Transpetro, para fins de orçamento estimado, não observou os princípios licitatórios da Lei 8.666/1993 e à jurisprudência consolidada desta Corte de Contas, mas, como atenuante, há que se considerar que a Carta-Convite foi enviada a 47 potenciais fornecedoras do objeto do certame.
4.47.	Ante o exposto, reitera-se a proposta para que a Transpetro condicione a prorrogação do Contrato 4600013208 à demonstração da manutenção de preços e condições vantajosas para a estatal à época da renovação contratual, nos termos do art. 57, II, da Lei 8.666/1993.
CONCLUSÃO
5.1.	O presente processo foi conhecido como representação pelo Ministro-Relator, por meio do despacho proferido em 8/11/2017 (peça 71) , em razão de restarem atendidos os requisitos previstos nos arts. 235 e 237, VII, do Regimento Interno/TCU (item 3.1 desta instrução) .
5.2.	Os elementos constantes dos autos demonstram que a Transpetro promoveu processo licitatório sem observar os preceitos da Lei 8.666/1993, descumprindo o art. 23 da Lei de Licitações ao não adotar a modalidade concorrência para o PL 7403, e o art. 21, I, ao não publicar o resumo do edital no Diário Oficial da União, mas, como atenuante, destaca-se o fato de a Carta-Convite ter sido enviada a 47 empresas potenciais participantes do certame (parágrafos 4.14 - 4.30 da presente instrução) .
5.3.	No que diz respeito ao orçamento estimado, ainda que as estimativas de valores promovidas pela estatal não tenham observado os princípios licitatórios da Lei 8.666/1993 e à jurisprudência consolidada desta Corte de Contas, em comparação com o contrato vigente à época (Contrato 4600008325) , não se verificou, a partir dos documentos juntados ao processo, a ocorrência de sobrepreço no Contrato 4600013208 (parágrafos 4.31 - 4.47 da presente instrução) .
5.4.	Por fim, quanto mérito, a presente representação deve ser julgada parcialmente procedente, determinando-se à Transpetro que condicione a prorrogação do Contrato 4600013208, firmado inicialmente pelo prazo de 365 dias, à demonstração da manutenção de preços e condições vantajosas para a estatal à época da renovação contratual, nos termos do art. 57, II, da Lei 8.666/1993 (parágrafos 4.29 - 4.30 da presente instrução) .
PROPOSTA DE ENCAMINHAMENTO
6.1.	Ante o exposto, submetem-se os autos à consideração superior, propondo:
	a) conhecer o presente processo como representação, uma vez satisfeitos os requisitos de admissibilidade previstos nos arts. 235 e 237, VII, do Regimento Interno/TCU c/c o art. 113, § 1º, da Lei 8.666/1993, para, no mérito, considerá-la parcialmente procedente;
	b) com fundamento no artigo 250, II, do Regimento Interno do TCU, determinar à Petrobras Transporte S.A (Transpetro) que condicione a prorrogação do Contrato 4600013208, celebrado com a empresa MEE Navegação e Logística Ltda. (CNPJ 04.288.618/0001-50) , pelo prazo inicial de 365 dias, à demonstração da manutenção de preços e condições vantajosas para a estatal à época da renovação contratual, nos termos do art. 57, II, da Lei 8.666/1993;
	c) encaminhar cópia da deliberação que vier a ser adotada à representante Maciel Logística e Transportes Ltda. - ME (CNPJ 04.489.834/0001-63) , na pessoa de seu advogado José Roberto Manesco (OAB/SP 61.471) e outros (peças 3 e 68) ; à Petrobras Transporte S.A (Transpetro) ; e à empresa MEE Navegação e Logística Ltda. (CNPJ 04.288.618/0001-50) , esclarecendo-lhes que o inteiro teor da referida deliberação pode ser consultado no endereço www.tcu.gov.br/acordaos; e
	d) arquivar os presentes autos, com fundamento no art. 237, parágrafo único, c/c o art. 250, inciso I, do Regimento Interno/TCU, sem prejuízo de a Selog monitorar o item "b" acima. [...]".
4.	Por meio Despacho de Peça 116, solicitei a oitiva do Ministério Público junto a este Tribunal, que em cumprimento apresentou parecer em concordância com a proposta de encaminhamento da unidade técnica, sem prejuízo de sugerir que este Relator faça constar na decisão a ser proferida o alerta do potencial que as questões discutidas neste processo têm de propiciar o direcionamento da contratação e prejuízo aos cofres da contratante, aspectos que podem ser avaliados nas próximas fiscalizações do TCU."
	É o Relatório.

8.1. Igor Coelho Ferreira de Miranda (370116/OAB-SP) e outros, representando Petrobras Transporte S.A.;
8.2. Naiane Priscila Alexandrino Marques (56.139/OAB-DF) e outros, representando Maciel Logistica e Transportes Ltda.- Epp.

Procurador Marinus Eduardo De Vries Marsico.

REPRESENTAÇÃO. CONVITE 005.8.001.17.0. CONTRATO 4600013208. PROCESSO LICITATÓRIO SEM OBSERVAR OS PRECEITOS DA LEI 8.666/1993 E OS PRINCÍPIOS APLICADOS À ADMINISTRAÇÃO PÚBLICA PREVISTOS NA CONSTITUIÇÃO FEDERAL. AFASTAMENTO DA INCIDÊNCIA DA LEI 9.478/1997 E DO DECRETO 2.745/1998. NÃO COMPROVAÇÃO DE OCORRÊNCIA DE SOBREPREÇO. CARTA-CONVITE ENVIADA A 47 EMPRESAS POTENCIAIS PARTICIPANTES DO CERTAME. ATENUANTES. CONHECIMENTO. REPRESENTAÇÃO PARCIALMENTE PROCEDENTE. DETERMINAÇÕES. RECOMENDAÇÃO. COMUNICAÇÃO AOS INTERESSADOS.

REPRESENTAÇÃO (REPR)

Secretaria de Controle Externo de Aquisições Logísticas (Selog).

Aprecia-se nesta oportunidade Representação formulada pela empresa Maciel Logística e Transporte Ltda. - ME, acerca de possíveis irregularidades no processo licitatório (PL) 7403, relacionado à Carta-Convite 005.8.001.17.0 (Peça 15) da Petrobrás Transporte S.A. (Transpetro) , datada de 2/6/2017, cujo objeto consiste no afretamento de embarcações de apoio portuário de cargas e passageiros entre os municípios de Manaus e Coari-AM, por meio de navegação interior e de apoio portuário, no valor estimado de R$ 4.410.416,28. 
2.	O certame resultou no Contrato 4600013208, celebrado com a empresa MEE Navegação e Logística Ltda., em 23/8/2017, pelo valor de R$ 3.467.766,00, com vigência de 365 dias corridos, podendo ser prorrogado, desde que haja interesse das partes (Peça 45) .
3.	As alegações formuladas pela representante quanto aos vícios atinentes ao PL 7403, em apertada síntese, dizem respeito à ausência de publicidade do procedimento licitatório, à exigência de requisitos de pré-qualificação não relacionados ao objeto da licitação e à ocorrência de sobrepreço no referido contrato.
4.	Por meio do Despacho de Peça 71, indeferi o requerimento de medida cautelar e determinei a realização das oitivas da Transpetro e da MEE Navegação para que se manifestassem sobre os fatos alegados na Representação.
5.	Realizadas as oitivas, diligência e notificações propostas, foram acostadas aos autos as manifestações de Peças 80, 88 e 89. Na análise dos documentos apresentados constante na Peça 96, a unidade técnica asseverou que as informações processuais demonstram que a Transpetro não observou, na condução do certame, os preceitos da Lei 8.666/1993, tampouco os princípios aplicados à Administração Pública previstos na Constituição Federal. Concluiu que a contratante optou por modalidade de licitação equivocada, resultando em potencial prejuízo à competição, e que falhas no orçamento estimativo e outras informações indicaram a possibilidade de ter havido sobrepreço na contratação, condições que exigiram a solicitação de esclarecimentos adicionais.
6.	Na derradeira avaliação da Secretaria de Controle Externo das Aquisições Logísticas (Selog) à Peça 112 é apresentado o histórico dos marcos legais utilizados pela Petrobrás e pelas empresas vinculadas, incluindo nesse contexto o posicionamento do TCU de considerar o art. 67 da Lei 9.478/1997 inconstitucional e consequentemente a inadequação de pontos do Decreto 2.745/1998, sendo o entendimento do STF o único meio de a estatal não observar os princípios definidos na Lei 8.666/1993, isso apreciado no caso concreto, não servindo os precedentes da Corte Constitucional de regra vinculante da atuação do Tribunal de Contas. Nesse sentido, a conclusão é que houve afronta aos princípios aplicáveis à licitação com a escolha da modalidade pela Transpetro.
7.	No que diz respeito ao orçamento estimado, a unidade técnica defende que, ainda que as estimativas de valores promovidas pela estatal não tenham observado os princípios licitatórios da Lei 8.666/1993 e a jurisprudência consolidada desta Corte de Contas, em comparação com o contrato vigente à época (Contrato 4600008325) , não se verificou, a partir dos documentos juntados ao processo, a ocorrência de sobrepreço no Contrato 4600013208.
8.	Quanto ao mérito, propõe que a presente Representação deve ser julgada parcialmente procedente, determinando-se à Transpetro que condicione a prorrogação do Contrato 4600013208, firmado inicialmente pelo prazo de 365 dias, à demonstração da manutenção de preços e condições vantajosas para a estatal à época da renovação contratual, nos termos do art. 57, II, da Lei 8.666/1993.
9.	Anuo à proposta oferecida pela Selog, cuja análise e fundamentos incorporo às minhas razões de decidir.
10.	No que tange ao ferimento aos princípios licitatórios, principalmente em relação à necessidade de adoção da modalidade concorrência, prevista no art. 23 da Lei 8.666/1993, e de publicação do ato de convocação, também afixada na mesma lei, em seu art. 21, a instrução abordou a controvérsia jurídica acerca da aplicabilidade da aludida lei à Petrobras e às suas subsidiárias, bem como o posicionamento adotado de forma reiterada por este Tribunal quanto à inconstitucionalidade do art. 67 da Lei 9.478/1997 e do Decreto 2.745/1998 (Acórdãos 392/2006 - Relator: Ministro Walton Alencar Rodrigues, 422/2008 - Relator: Ministro Valmir Campelo, 2.302/2015 - Relator: José Múcio Monteiro, todos do Plenário) . 
11.	A Selog fez referência à publicação, no dia 30/6/2016, da Lei 13.303/2016, dispondo sobre o estatuto jurídico da empresa pública, da sociedade de economia mista e de suas subsidiárias, cuja regulamentação, no âmbito da União, deu-se por meio do Decreto 8.945/2016, datado de 27/12/2016, mas com aplicação obrigatória a partir de 1/7/2018. Fez alusão, também, à decisão da Petrobras de implementar progressivamente o seu novo Regulamento de Licitação e Contratos (Peça 110) , publicado no Diário Oficial da União no dia 15/1/2018, elaborado para disciplinar as normas gerais de contratação e atender aos requisitos do art. 40 da Lei 13.303/2016.
12.	Concluiu que a estatal agiu amparada no art. 71, § 2º do Decreto 8.945/2016, que facultava a utilização da legislação anterior para os contratos já iniciados ou celebrados. A Petrobras estabeleceu que, até 15/5/2018, as demais áreas da companhia continuariam contratando de acordo com o Decreto 2.745/1998, até o encerramento da vigência do contrato, o que se aplicaria, em tese, ao PL 7403, celebrado em 23/8/2017.
13.	Ante isso, a unidade técnica, mesmo considerando os Mandados de Segurança contra as decisões do TCU que determinaram o afastamento da incidência do Decreto 2.745/1998, por não possuírem efeito vinculante, nem erga omnes, pois restringem-se a situações concretas analisadas no âmbito de cada processo, apresentou conclusão, com a qual manifesto concordância, de que a Transpetro descumpriu o art. 23 da Lei de Licitações ao não adotar a modalidade concorrência para o PL 7403, uma vez que os valores estimados para a contratação, na ordem de R$ 4.410.416,28, superaram o limite previsto para a utilização do convite, que é de até R$ 80.000,00, para compras e serviços que não sejam os de engenharia. 
14.	O mesmo raciocínio se aplica à publicidade do ato de convocação do certame. Portanto, em atenção ao disposto no art. 21, inciso I, da Lei 8.666/1993, o resumo do edital deveria ter sido publicado no Diário Oficial da União, por se tratar de licitação feita por entidade da Administração Pública Federal, ainda que a Transpetro tenha encaminhado o convite a 47 empresas.
15.	Nesse aspecto, de fato, houve violação à Lei 8.666/1993, de observância cogente e inobediência à jurisprudência do TCU, haja vista que a referida empresa não adotou a modalidade adequada de licitação e não deu a publicidade devida ao ato de convocação.
16.	Importante, também, registrar que a unidade técnica realizou análise preliminar (Peça 96, p. 7) do valor estimado do PL 7403 e identificou possíveis indícios de falta de amplitude nas pesquisas realizadas pela Transpetro, como, por exemplo, a utilização da cotação de produtos sem identificação de data e de fornecedor. Na instrução final, efetuou nova análise dos preços nos itens 4.30 a 4.45 da instrução à Peça 112 e relatou que os elementos juntados aos autos não permitiram concluir pela ocorrência de sobrepreço, ainda que tenha havido uma única empresa interessada na prestação dos serviços objeto do PL 7403, cuja proposta de preços foi inferior ao valor estimado. Entendeu, portanto, como irregularidade comprovada, somente que a pesquisa de preços realizada pela Transpetro, para fins de orçamento estimado, não observou os princípios licitatórios da Lei de Licitações e Contratos e a jurisprudência consolidada desta Corte de Contas.
17.	Assim, opinou pela não suspensão do Contrato 4600013208, em virtude dos prejuízos que seriam causados pela descontinuidade da prestação do serviço de transporte de pessoas e cargas, pelo fato de a Carta-Convite ter sido enviada a 47 empresas e de não ter sido identificada a ocorrência de sobrepreço na contratação e, ainda, pela possibilidade de prorrogação, mas condicionada à manutenção de preços e condições vantajosas para a estatal à época da renovação contratual, sugerindo a realização de determinação à estatal nesse sentido.
18.	Quanto a essa proposta, consulta realizada por meu gabinete constatou que já houve a prorrogação do aludido contrato, até 25/8/2019, por meio do Termo Aditivo 3/2018 (Peça 121) .
19.	Nesse cenário, depreendo não ser mais cabível a realização da determinação conforme proposto pela Selog, no subitem 6.1, alínea b, da instrução à Peça 112. Entretanto, considerando que a manutenção de condições vantajosas para a Administração é requisito para prorrogação de contratos de prestação de serviços contínuos, conforme se depreende do art. 57, inciso II, da então aplicável Lei 8.666/1993, e do art. 31, caput, da nova Lei 13.303/2016, que atualmente dispõe sobre o estatuto jurídico das empresas estatais, entendo pertinente determinar à secretaria especializada que analise o Termo de Aditivo 3/2018 (Peça 121) para aferir se as condições e os preços ajustados foram vantajosos para a Transpetro.
20.	Cabe consignar, também, que compulsando o Regulamento de Licitações e Contratos da Petrobras (RLCP) , acostado à Peça 110, observei que não existe disposição expressa para que haja a manutenção de preços e condições vantajosas para a estatal à época da renovação contratual, nos moldes previstos no art. 57, inciso II, da Lei 8.666/1993.
21.	Assim, para que haja aperfeiçoamento do Regulamento, elaborado para disciplinar as normas gerais de contratação e atender aos requisitos do art. 40 da Lei 13.303/2016, cabe recomendação à Petrobras para que providencie a alteração do normativo com vista à inclusão de dispositivo nesse sentido. 
22.	Acolhendo sugestão do Ministro-Substituto Augusto Sherman Cavalcanti, deve ser incluída no Acórdão determinação à Transpetro para que se abstenha de promover nova prorrogação do contrato firmado em decorrência do processo licitatório (PL) 7403, relacionado à Carta-Convite 005.8.001.17.0, possibilidade prevista na Cláusula Quarta, subitem 4.1.1 do ajuste (Peça 45) , ante as irregularidades identificadas nestes autos.
23.	Por fim, registro que a empresa representante também questionou o contrato no Poder Judiciário (Mandado de Segurança 2017.51.01.502636-8) , feito distribuído para a 14ª Vara Federal do Rio de Janeiro, não tendo obtido de início a liminar pleiteada. No tocante ao mérito, em sentença proferida em 22/11/2017, o juiz do caso afirmou não merecer prosperar a pretensão da impetrante concernente à suspenção do curso do procedimento ou, se já concluído, a execução do contrato correspondente. Não há, portanto, óbice à continuidade do contrato.
	Ante o exposto, VOTO por que o Tribunal aprove o acórdão que ora submeto à apreciação do Plenário.
TCU, Sala das Sessões Ministro Luciano Brandão Alves de Souza, em 8 de maio de 2019.
AROLDO CEDRAZ 
Relator